臺中高等行政法院判決
　　　　　　　　　　　　　　　　九十四年度簡字第二○○號
原　　　告　甲○○
被　　　告　苗栗縣政府
代　表　人　乙○○
訴訟代理人　丙○○
上列當事人間因漁業法事件，原告不服行政院農業委員會中華民
國九十四年八月廿二日農訴字第○九四○一二○七八六號訴願決
定，提起行政訴訟。本院判決如下︰
　　主  文
原告之訴駁回。
訴訟費用由原告負擔。
　　事  實
甲、事實概要：緣原告於民國九十四年二月五日十四時四十分在
    苗栗縣南庄鄉蓬萊村和平吊橋下之蓬萊溪即被告以九十年九
    月十二日府農漁字第九○○○○八三二八一號所公告之禁漁
    區範圍內釣魚，魚獲五至六尾，經苗栗縣警察局頭份分局蓬
    萊派出所員警查獲，函移被告。被告乃以原告違反漁業法第
    四十四條第四款及上開公告之規定，依同法第六十五條第五
    款之規定裁處原告罰鍰新台幣（下同）三萬元。原告不服，
    提起訴願遞遭駁回，遂提起本件行政訴訟。
乙、兩造聲明：
一、原告聲明求為判決：原處分及訴願決定均撤銷。
二、被告聲明求為判決：原告之訴駁回。
丙、兩造之陳述：
壹、原告起訴意旨略以：
一、按被告雖曾以九十年九月十二日府農漁字第九○○○○八三
    二八一號公告禁止於苗栗縣南庄鄉蓬萊溪釣魚，惟本案事發
    地點之入口處可停放十數輛車，附近並有吊橋，如同一般嬉
    戲親水場所，且該入口處及附近下山車程途中皆無任何禁止
    垂釣之標示，案發地點又為蓬萊溪禁釣範圍內唯一方便戲水
    之場所，是親近溪流乃人之常情，戲水釣魚亦為尋常之鄉間
    休憩活動，被告倘欲對垂釣加以限制並對違反者課以財產上
    不利益之後果，自必須以法律訂定，並踐行正當法律程序。
    本件被告既依漁業法第四十四條之授權以公告限制人民在蓬
    萊溪釣魚之自由，自應妥善公告周知，以避免來自外縣市之
    人民誤觸法網。又依行政程序法第五條規定，行政行為之內
    容應明確，並使人民易於理解並預測其法律效果。本件原告
    係於返回台北途中，沿省道三號北上，再右轉一二四縣道行
    駛而停靠於案發地點，然被告卻未於原告所通行之道路上設
    置易於辨識瞭解之公告牌，何能期待來自外地之原告預見於
    蓬萊溪垂釣之法律責任？被告加以處分，顯已違背行政程序
    法第五條之規定。
二、被告雖主張離事發地點一、二十分鐘車程處有二面告示牌，
    惟原告於九十四年八月三日會同行政院農業委員會三位人員
    進行現場勘查時，同車四人於專程找尋告示牌之情況下，竟
    均未發現第一處混雜於山壁眾多廣告中且日久脫漆之告示牌
    ，嗣經過第二處位於山路轉彎後橋樑盡頭右側之告示牌時，
    同車四人亦未曾發現，且因山路彎曲狹小且過橋後山路即為
    九十度左轉，是於該等情況下，一般人均會將視線專注於左
    側路況與來車，豈有可能發現該位處右側之第二面告示？當
    日會勘之委員亦表示上開二告示牌設置方式失當，則又如何
    要求如原告此等初到南庄鄉之遊客完全注意？況告示牌內容
    繁瑣字體甚小，於行車駕駛途中並無法知悉其內容，且山路
    崎嶇需分秒注意路況，倘花費時間加以判讀旋即可能發生危
    險，如此豈非要求駕駛人冒生命危險以判讀公告內容？顯見
    該等告示牌僅係行政機關以其單向思考而設，其設置之方式
    實有瑕疵，由此益見行政與管理單位之疏失與督導不週之事
    實。是原告於上開公告牌設置不當及案發地點未有任何警示
    之情況下，與家人進行親水捕捉魚蝦之活動以舒展身心，絕
    非故意亦無過失。再參照司法院大法官會議第五一三號等多
    號解釋「行政程序違法，行政行為不生效力」之旨，其所揭
    示之程序正義應有拘束行政機關之效力。是訴願決定書所稱
    九十四年八月三日派員現場勘查，發現蓬萊溪方向沿途設有
    大型告示牌一座、大型油漆標示一處，逆向則有告示牌二座
    ，是被告已盡告知義務等語，顯不足採信。被告不省查其公
    告牌設置之缺失，未考察事件之原委，遽依當地村民之舉發
    及派出所警員之告發而作出裁罰處分，顯有怠惰。
三、再按原告於當日垂釣之際，原告之妻即發現有村民於對岸窺
    視，跟蹤觀察，並於原告捕獲相當魚隻後，旋即與警察一擁
    而上，猶如「螳螂捕蟬黃雀在後」，有設局陷害之嫌。且台
    灣之溪流有上千條，一般民眾如何有能力辨別其他縣市之護
    漁政策及保護區域？被告未盡協助外來遊客及說明之義務，
    執法單位復惡言相向，與蓬萊村民強勢將原告帶離，並使原
    告之子女陷於恐懼，其執法態度顯有瑕疵。
貳、被告答辯意旨略以：按被告為資源管理及漁業結構調整需要
    ，曾於九十年九月十二日以府農漁字第九○○○○八三二八
    一號公告苗栗縣南庄鄉蓬萊溪（南河）南江村長崎下以上南
    河溪、八卦力溪及其支流實施封溪護漁保護措施，以確保河
    川生態資源之永續利用，封溪禁漁期間自九十年九月十二日
    起全年實施保護，禁漁區範圍係由苗栗縣南庄鄉南江村長崎
    下以上南河溪、八卦力溪及支流共約十五公里。依苗栗縣警
    察局頭份分局蓬萊派出所偵訊（調查）筆錄所載，原告於九
    十四年二月五日十四時四十分在上開禁漁區範圍內（南庄鄉
    蓬萊村和平吊橋下之蓬萊溪）用魚竿釣魚，且被告、南庄鄉
    公所及當地巡護組織於沿途均設有公告牌及告示牌，已善盡
    告知義務，原告非因不可歸責之事由，縱屬誤觸法令，亦難
    免罰，是被告據漁業法第六十五條規定，處以原告最低罰鍰
    三萬元，並無不當。
    理  由
一、本件原告起訴後，被告代表人業已變更，被告新代表人乙○
    ○聲明承受本件訴訟，經核並無不合，應予准許。
二、按「主管機關為資源管理及漁業結構調整，得以公告規定左
    列事項：．．．四漁區、漁期之限制或禁止。．．．」、「
    有左列情事之一者，處新台幣三萬元以上十五萬元以下罰鍰
    ：．．．五違反第四十四條第四款至第九款規定之一者。．
    ．．」分別為漁業法第四十四條第四款及第六十五條第五款
    所規定。次按「人民違反法律上之義務而應受行政罰之行為
    ，法律無特別規定時，雖不以出於故意為必要，仍需以過失
    為其責任條件。但應受行政罰之行為，僅需違反禁止規定或
    作為義務，而不以發生損害或危險為其要件，推定為有過失
    ，於行為人不能舉證證明自己無過失時，即應受處罰。」司
    法院大法官會議釋字第二七五號解釋著有明文。
三、本件原告於九十四年二月五日十四時四十分在苗栗縣南庄鄉
    蓬萊村和平吊橋下之蓬萊溪即被告以九十年九月十二日府農
    漁字第九○○○○八三二八一號所公告之禁漁區範圍內釣魚
    ，魚獲五至六尾，經苗栗縣警察局頭份分局蓬萊派出所員警
    查獲函移被告，被告乃以原告違反漁業法第四十四條第四款
    及上開公告之規定，依同法第六十五條第五款規定裁處原告
    罰鍰三萬元。原告不服，循序提起本件行政訴訟。
四、原告訴稱：本件原告係於返回台北途中，沿省道三號北上，
    再右轉一二四縣道行駛而停靠於案發地點，然被告卻未於原
    告所通行之道路上設置易於辨識瞭解之公告牌。又本案事發
    地點之入口處可停車，附近並有吊橋，如同一般嬉戲親水場
    所，且該入口處及附近下山車程途中皆無任何禁止垂釣之標
    示，案發地點又為蓬萊溪禁釣範圍內唯一方便戲水之場所，
    是親近溪流乃人之常情，戲水釣魚亦為尋常之鄉間休憩活動
    。另原告於九十四年八月三日會同行政院農業委員會三位人
    員進行現場勘查時，同車四人於專程找尋告示牌之情況下，
    均未發現第一處混雜於山壁眾多廣告中且日久脫漆之告示牌
    ，經過第二處位於山路轉彎後橋樑盡頭右側之告示牌時，同
    車四人亦未曾發現，且因山路彎曲狹小且過橋後山路即為九
    十度左轉，是於該等情況下，一般人均會將視線專注於左側
    路況與來車，又告示牌內容繁瑣字體甚小，於行車駕駛途中
    並無法知悉其內容，該等告示牌設置之方式實有瑕疵，依司
    法院大法官會議第五一三號等多號解釋「行政程序違法，行
    政行為不生效力」之旨，原告於上開公告牌設置不當及案發
    地點未有任何警示之情況下，與家人進行親水捕捉魚蝦之活
    動以舒展身心，絕非故意亦無過失等語。
五、經查，本件原告於九十四年二月五日十四時四十分在苗栗縣
    南庄鄉蓬萊村和平吊橋下之蓬萊溪釣魚，魚獲五至六尾，業
    經原告於苗栗縣警察局頭份分局蓬萊派出所調查時承稱此情
    ，有調查筆錄在卷可佐，原告於本件亦不否認其於上開時地
    釣魚之事實。又「苗栗縣南庄鄉南江村長崎下以上南河溪、
    八卦力溪及支流，自九十年九月十二日起實施封溪護漁保護
    措施。」為被告九十年九月十二日以府農漁字第九○○○○
    八三二八一號公告在案。另原告於訴願時有到會陳述意見，
    被告、南庄鄉公所及當地巡護組織於沿途均設有公告牌及告
    示牌，亦有被告提供沿途設置該公告及告示牌之照片多張可
    佐（附訴願卷）。再者，被告於本院調查時，亦提出現場履
    勘之苗栗縣獅潭鄉○○○鄉路段（與原告所稱當時行進方向
    同）之公告及告示牌照片三張，原告對此照片亦不爭執，依
    該照片所示，有紅色大型告示牌標示「本段河段全面實施封
    溪護魚，敬請大家共同遵守，違者依法究辦」設置於道路旁
    駁牆，途中亦有被告之公告，一般人如沿該道路進入此區域
    ，衡情應可得見上開告示及公告，此被告及相關單位之公告
    及告示既設於一般人得以共見之明顯處所，已盡告知義務，
    並不以於民眾得接近溪流各處，廣設公告及告示牌之必要，
    被告尚無違反依行政程序法第四十五條第一項第一款及第二
    項之行政機關對於法規命令應以適當方式主動公開之規定，
    原告主張依司法院大法官會議第五一三號等多號解釋，被告
    之行政程序違法，尚無可採。又現今環境保護意識提高，親
    近大自然之人為限制範圍亦較以往為廣，為一般國民所得知
    ，原告如在山區河流垂釣，自應注意當地政府及相關單位有
    無公告管制，是本件原告未注意上開公告及告示牌，而於上
    開時地釣魚，依首開司法院大法官會議釋字第二七五號解釋
    意旨，難謂無過失，自不得主張免罰。
五、綜上所陳，原告所訴，尚非可採，是被告以原告違反漁業法
    第四十四條第四款及上開公告之規定，依同法第六十五條第
    五款規定裁處原告最低罰鍰三萬元，尚無違誤，訴願決定遞
    予維持，亦無不合。原告訴請撤銷原處分及訴願決定，為無
    理由，應予駁回。另本件依兩造到庭陳述及卷內資料事證已
    臻明確，本院亦認並無經言詞辯論之必要，爰不經言詞辯論
    而判決之，均併予敘明。
據上論結，本件原告之訴為無理由，依行政訴訟法第二百三十三
條第一項、第二百三十六條、第一百九十五條第一項後段、第九
十八條第三項前段，判決如主文。
中　　華　　民　　國　 　94　　年　　12　　月　　27    日
                            法  官　許　武　峰
以上正本證明與原本無異。
如不服本判決，應於判決送達後20日內，以本訴訟事件所涉及之
法律見解具有原則性者，始得向本院提出上訴狀並表明上訴理由
，經最高行政法院許可，否則不得上訴；如於本判決宣示後送達
前提起上訴者，應於判決送達後20日內補提上訴理由書（均應依
對造人數提出繕本）。
提起上訴應預繳送達用雙掛號郵票390元（34元及5元郵票各10份
)。
中　　華　　民　　國　 　95  　年　　1  　月   　3     日
                            書記官　陳  鼎  鈞
